【裁判字號】    94,重上更(一),75
【裁判日期】    950718
【裁判案由】    確認本票債權不存在
【裁判全文】
臺灣高等法院民事判決              94年度重上更(一)字第75號
上  訴  人  中泉金屬工業股份有限公司
法定代理人  乙○○
訴訟代理人  甲○○
            溫光雄律師
            羅廷祥律師
上  列 1人
複  代理人  李建民律師
被  上訴人  茂豐租賃股份有限公司(即太設企業股份有限公司)
法定代理人  丙○○        住同上
訴訟代理人  丁○○        住同上
上列當事人間確認本票債權不存在事件，上訴人對於中華民國92
年1月10日臺灣臺北地方法院91年度北重訴字第17號第一審判決
提起上訴，經最高法院第1次發回更審，本院於95年7月4日言詞
辯論終結，判決如下：
    主  文
上訴駁回。
第二審（除確定部分外）及發回前第三審訴訟費用由上訴人負擔
。
    事實及理由
壹、程序方面：
一、按「當事人喪失訴訟能力或法定代理人死亡或其代理權消滅
    者，訴訟程序在有法定代理人或取得訴訟能力之本人，承受
    其訴訟以前當然停止」、「…第170條…之規定 ，於有訴訟
    代理人時不適用之」、「訴訟程序於裁判送達後當然停止者
    ，其承受訴訟之聲明，由為裁判之原法院裁定之」，民事訴
    訟法第170條、第173條前段、第177條第3項分別定有明文。
    上訴人之法定代理人原為胡洪九，於最高法院審理中之民國
    （下同）94年1月31日變更為丙○○，有被上訴人公司變更
    登記表為證（見本院卷第17至21頁），惟被上訴人委任有訴
    訟代理人丁○○，依民事訴訟法第173條規定，訴訟程序不
    當然停止，嗣最高法院於94年6月9日以94年度台上字第1025
    號為本件判決，但訴訟程序於最高法院判決送達後訴訟當然
    停止，被上訴人於最高法院將本院前審判決（92年度重上字
    第225號）關於駁回上訴人請求確認如附表所示本票超過新
    臺幣（下同）48,600,000元本息之票據債權不存在之上訴及
    該訴訟費用部分廢棄，發回本院更為審理時之94年7月26日
    為承受訴訟之聲明，已由最高法院依上開規定，於94年11月
    30日裁定命丙○○承受訴訟（本院卷第96頁），核無不合，
    上訴人指摘最高法院上開判決無效，應續行訴訟云云，殊有
    誤會，合先敘明。
貳、實體方面：
一、上訴人起訴主張：伊因欲向被上訴人借款，簽發如附表所示
    之本票2紙（下稱系爭本票）交付被上訴人為擔保，該本票
    未填具票據金額及發票日，伊亦未授權被上訴人填載，係屬
    無效之票據；且被上訴人復未交付伊借款，應返還系爭本票
    予伊，詎其竟向法院聲請裁定准許強制執行等情，求為確認
    被上訴人就如附表所示本票之票據權利不存在之判決。原審
    及本院前審均為上訴人全部敗訴之判決，上訴人不服，提起
    第三審上訴後，關於上訴人請求確認如附表所示之本票其中
    48,600,000元本息之票據債權不存在部分，經最高法院判決
    駁回上訴人之上訴而告確定，本件僅餘上訴人請求確認如附
    表所示本票超過48,600,000元（即58,949,708元–48,600,0
    00元＝10,349,708元）本息之票據債權不存在部分，為本院
    審理範圍。上訴人竟於本院聲明：(一)原判決廢棄。(二)請求確
    認如附表所示本票2紙，合計金額58,949,708元，及自90年6
    月25日起至清償日止按週年利率20%計算之利息之票據權利
    不存在。
二、被上訴人則以：伊對上訴人就系爭本票所主張及請求之票據
    債權僅有48,600,000元之本息，上訴人就系爭本票超過48,6
    00,000元本息之票據債權，在法律上之地位並無受侵害之危
    險，亦無不安之狀態，上訴人提起本件確認系爭本票超過48
    ,600,000 元本息之票據債權不存在之訴，自欠缺即受確認
    判決之法律上利益，不應准許。又系爭本票之簽發係擔保上
    訴人所開立並交付予伊收執之29紙支票能悉數按期兌現，伊
    請求之票據債權僅止於其中未能兌付之18紙支票計48,600,0
    00元之本息，其餘超過48,600,000元本息之票據債權，雖曾
    於簽發系爭本票時成立，然因情事變更（已兌現其中11紙支
    票），現已不復存在，是本件上訴人就系爭本票超過48,600
    ,000 元本息之票據債權，訴請確認其不存在，係確認過去
    之法律關係，揆諸最高法院88年台簡上字第24號判決意旨，
    該過去之法律關係，自不得為本件訴之標的。況上訴人係為
    擔保對伊所負之支票票款債權，簽發交付系爭本票予伊，系
    爭本票之發票日期、金額均經記載完備，上訴人所交付之支
    票，屆期經提示不獲付款，伊之本票債權自屬存在等語，資
    為抗辯，並於本院聲明駁回上訴。
三、查上訴人主張伊簽發系爭本票，並交付被上訴人持有之事實
    ，為被上訴人所不爭執，自堪信為真實。
四、次查上訴人對於上開業經最高法院判決系爭本票債權其中48
    ,600,000 元本息部分存在已確定，仍執意請求確認此部分
    票據債權不存在，因此部分為判決既判力所及，上訴人再為
    此部分之請求，自非合法，應予駁回。
五、按確認法律關係存在或不存在之訴，以確認現在之法律關係
    為限，如已過去或將來應發生之法律關係，則不得為此訴之
    標的。所謂過去之法律關係，係指曾經成立或不成立之法律
    關係，因情事變更，該過去之法律關係現已不復存在之情形
    而言，且為訴訟標的之法律關係是否存在，係以事實審言詞
    辯論終結時為準（最高法院88年度台簡上字第24號判決意旨
    參照）。
  (一)查被上訴人於90年6月27日向原法院聲請就系爭本票為准予
    強制執行之裁定，其聲請狀載明：「．．．聲請人（即被上
    訴人）執有相對人等（上訴人等）共同簽發如聲請事項所載
    之本票貳紙．．．詎聲請人於90年6月25日提示，其中之肆
    仟捌佰陸拾萬元整不獲兌現，雖迭經催討，然皆不獲置理．
    ．．」，經原法院於90年7月3日以90年票字第28258號裁定
    准系爭本票得強制執行，該裁定理由中敘明：「聲請人執有
    相對人共同簽發如附表所非之本票2紙．．．詎於到期日後
    提示部分未獲付款」，此有被上訴人聲請本票裁定狀（本院
    卷第205頁至第207頁），前揭原法院裁定（原審卷第66、67
    頁）在卷可考，並經本院調取原法院90年度票字第28258號
    全卷審查無訛，足見被上訴人於聲請准就系爭本票強制執行
    伊始，即主張系爭2紙本票金額共58,949,708元中已清償10,
    349,708元（58,949,708–48,600,000＝10,349,708），尚
    有48,600,000元未獲清償，而清償10,349,708元之事實係發
    生於聲請系爭本票准予強制執行之前，亦即在本件事實審言
    詞辯論終結前，已發生清償10,349,708元之事實，系爭本票
    債權中10,349,708元既經上訴人之任意清償，其債之關係即
    已消滅，殊堪認定。次查上訴人於原審主張：「原告（即上
    訴人）曾向被告（即被上訴人）借支款項計48,600,000元，
    為擔保前開債權，原告有提供不動產數筆設定第2順位抵押
    權予被告，其後經兩造協調，數次將原訂之清償期延長，於
    89年12月屆至清償期，兩造就清償之細節達成以下之共識，
    除初步核定兩造間之債權為48,600,000元外．．．確認將清
    償期延至92年2月25日，然被告要求要先行支付利息，計3,0
    00,000元，再將本金分期開出，另應被告之要求簽發乙紙金
    額447,485元，票期為90年1月10日之支票用以彌補稅差，為
    此原告總計簽發支票計29張用以履行協議．．．」（原審卷
    第7頁背面），並有上開29張支票明細表（原審卷第63頁至
    第65頁）在卷足憑；而上開29張支票中，有18張各為票面金
    額2,700,000元之支票經提示皆不獲付款，此有上開支票及
    退票理由單各18紙在卷（本院92年度重上字第225號卷第89
    頁至第105頁）可考，另11張支票計3,447,485元，業經被上
    訴人提示後已兌現，此為上訴人所不爭執（原審卷第7頁背
    面、第8頁正面），又上開29張支票金額計52,047,485元（
    48,600,000＋3,447,485＝52,047,485），尚有6,902,223元
    （58,949,708–52,047,485＝6,902,223）不在上開29張支
    票金額內，上訴人自陳：「．．．另應被告（即被上訴人）
    要求尚有支付現金若干．．．」（原審卷第7頁背面），被
    上訴人就此亦不爭執（本院卷第12頁），信屬實在。要之，
    系爭本票債權超過48,600,000元（即6,902,223元＋3,447,4
    85＝10,349,708元）部分債權，業經上訴人任意清償完畢，
    此部分債之關係即已消滅，依前揭判決意旨，兩造間就系爭
    本票債權超過48,600,000元部分自屬過去之法律關係，上訴
    人就此過去之法律關係，請求予以確認，於法洵有未合，不
    應准許。
  (二)次按確認之訴，非原告有即受確認判決之法律上利益，不得
    提起，民事訴訟法第247條定有明文，若被告對原告主張之
    法律關係，自始無爭執，即法律關係存否並無不明確之情形
    ，尚不能謂原告有即受確認判決之法律上利益（最高法院70
    年台上字第2792號判決參照）。查上訴人於原審起訴主張：
    「原告（即上訴人）曾向被告（即被上訴人）借支款項計48
    ,600,000 元．．．初步核定兩造間之債權為48,600,000元
    外．．．」（原審卷第7頁背面）；其於本院亦自承：「已
    兌現10,349,708元部分沒錯，但並非清償」（本院卷第136
    頁），而被上訴人亦陳稱：「．．．上訴人簽發之支票自90
    年6月起計18張盡遭退票，經被上訴人迭次催討未果，被上
    訴人遂執本件系爭本票向台灣台北地方法院民事庭聲請本票
    准許強制執行之裁定，被上訴人聲請裁定之金額即為前開支
    票退票之總金額計48,600,000元」（本院92年度重上字第22
    5號卷第143頁）；被上訴人復於本院具狀陳明：「．．．被
    上訴人請求之票據債權僅止於其中未能兌付之18紙支票計48
    ,600,000 元之本息，其餘超過48,600,000元本息之票據債
    權，雖曾於簽發系爭本票時成立，然因情事變更（已兌現其
    中11紙支票），現已不復存在．．．」（本院卷第12頁），
    兩造對於系爭2紙本票債權58,949,708元中48,600,000元部
    分固有爭執，惟就超過48,600,000元部分（即10,349,708元
    部分）債權於原審起訴時已不存在乙節，兩造始終未為爭執
    ，依前揭判決意旨，上訴人就確認系爭本票債權中10,349,7
    08元部分債權不存在部分，自難謂有即受確認判決之法律上
    利益。
  (三)上訴人於本院言詞辯論時始主張系爭本票2紙及上開29張支
    票均因兩造間就紅銅管買賣而簽發，而該買賣契約為通謀虛
    偽意思表示，前揭18張退票理由單除有合庫忠孝銀行之提示
    章外，尚有聯邦及泛亞銀行的戳記，可見並非單純的提示，
    上開買賣契約既屬通謀虛偽意思表示，依民法第87條第1項
    前段、第71條前段規定及最高法院27年上字第3195號、20年
    上字第799號判例所示，被上訴人雖持有系爭本票2紙或前揭
    已獲付款之支票11紙，仍不能享有上述票據之權利云云，並
    聲請將上開未獲付款18紙支票送提示之銀行查明是否經申請
    貼現未果等情，惟上訴人於本件請求確認上開11紙支票債權
    存否之法律關係，既屬過去之法律關係，且兩造對於本件請
    求確認之債權已不存在等情均不爭執，則系爭法律關係存否
    並無不明確之情形，自無即受確認判決之法律上利益；另上
    開未獲付款之18紙支票，業經最高法院判決該18紙支票之債
    權存在確定，上訴人就此部分再為爭執，於法即有未合，則
    上訴人所提上述攻擊防禦方法，自毋庸予以審酌，上訴人所
    為上開調查證據之聲請，亦屬核無必要，併此敘明。
六、綜上所述，上訴人就過去及兩造所不爭執之法律關係，暨業
    經最高法院判決確定之48,600,000元本息之票據債權存在部
    分，訴請確認該法律關係不存在，為無理由，不應准許。其
    訴既經駁回，其假執行之聲請，即失所依附，應併予駁回。
    原審為上訴人敗訴之判決，並駁回其假執行之聲請，理由雖
    不一致，結論尚無不同，上訴意旨，指摘原判決不當，求予
    廢棄改判，為無理由，應予駁回。
七、本件事證已臻明確，兩造其餘攻擊防禦方法及其他未經援用
    之證據，經斟酌無礙於本院前述之認定，無一一論究之必要
    。
八、據上論結，本件上訴為無理由，判決如主文。
中    華    民    國    95    年    7     月    18    日
                  民事第15庭審判長法  官  黃騰耀
                                  法  官  李媛媛
                                  法  官  許文章
正本係照原本作成。
如不服本判決，應於收受送達後20日內向本院提出上訴書狀，其
未表明上訴理由者，應於提出上訴後20日內向本院補提理由書狀
（均須按他造當事人之人數附繕本）上訴時應提出委任律師或具
有律師資格之人之委任狀；委任有律師資格者，另應附具律師資
格證書及釋明委任人與受任人有民事訴訟法第466條之一第一項
但書或第二項（詳附註）所定關係之釋明文書影本。
中    華    民    國    95    年    7     月    21    日
                                  書記官  陳明俐
附註：
民事訴訟法第四百六十六條之一（第一項、第二項）：
對於第二審判決上訴，上訴人應委任律師為訴訟代理人。但上訴
人或其他法定代理人具有律師資格者，不在此限。
上訴人之配偶、三親等內之血親、二親等內之姻親，或上訴人為
法人、中央或地方機關時，其所屬專任人員具有律師資格並經法
院認為適當者，亦得為第三審訴訟代理人。


司法院資訊處製作；財團法人民間司法改革基金會備份。
